【裁判字號】    96,重上更(二),23
【裁判日期】    970702
【裁判案由】    損害賠償
【裁判全文】
臺灣高等法院民事判決              96年度重上更(二)字第23號
上  訴  人  甲○○
            己○○
            乙○○
            丙○○
            庚○○
            丁○○
            戊○○
共      同
訴訟代理人  鄭洋一律師
複代理人    李文欽律師
被上訴人    景新育樂事業股份有限公司
法定代理人  辛○○
訴訟代理人  戴森雄律師
            賴盛星律師
上列當事人間請求損害賠償事件，上訴人對於中華民國91年6月1
3日台灣士林地方法院90年度重訴字第427號第一審判決，提起上
訴，經最高法院第二次發回更審，本院於97年6月18日言詞辯論
終結，判決如下：
    主      文
上訴駁回。
第二審及發回前第三審訴訟費用（除確定部分外），由上訴人負
擔。
    事實及理由
一、本件上訴人主張：伊等之被繼承人李江河於民國84年間死亡
    前之81年12月22日，雖將所有坐落台北市○○區○○段二小
    段915號土地（地目旱，下稱系爭土地)，以新台幣 (下同)1
    ,644 萬8,000元之價格，出賣予訴外人辛○○並交付之。且
    辛○○又將該土地轉交予被上訴人景新育樂事業股份有限公
    司（下稱景新公司）占有使用。惟景新公司及辛○○於85年
    間，請求伊等移轉系爭土地所有權予景新公司之事件，業經
    法院以李江河與辛○○間就該土地之買賣，違反法律禁止規
    定而自始無效為由，判決伊等毋庸移轉所有權確定。乃景新
    公司迄猶無正當之權源占有系爭土地，致伊等受有損害，應
    依侵權行為或不當得利之法律關係，賠償（返還）伊等自85
    年12月16日起至91年2月28日止之相當於租金損害金(不當得
    利）1,358萬3,684元之本息（本院重上更(二)字卷第2宗116頁
    、118頁)。爰求為命景新公司如數給付，及加付如附表一所
    示之法定遲延利息（上訴人超過上開部分之請求，業經原審
    及本院判決其敗訴確定。又其另請求被上訴人賠償446萬7,0
    23元本息部分，亦經最高法院判決其敗訴確定）。
二、景新公司則以：伊係依李江河於80年８月31日所出具之土地
    使用同意書，占有系爭土地及進行整地綠化，並經申請主管
    機關准予備查，縱嗣後李江河與辛○○所簽訂之土地買賣契
    約有無效之情，伊亦仍非無權占有。上訴人本於侵權行為及
    不當得利之法律關係，對伊有所請求，自屬無理。縱認上訴
    人得為請求，伊實際所占有面積僅1,532.39平方公尺，且地
    屬行水區，利用價值低，上訴人竟以全部土地面積 (4,61 2
    平方公尺）及其公告現值（或鑑定價值），為請求之依據，
    亦無理由。另李江河與辛○○就系爭土地之買賣，既屬無效
    。其自辛○○受領之土地價款1,644萬8,000元，即屬無法律
    上之原因，應返還辛○○該價金。伊已受讓辛○○之該債權
    ，並通知上訴人，上訴人本於繼承之關係，應負返還伊該款
    項及加計之利息之責。爰以自89年12月1日起算至95年7月31
    日止之法定利息債權為抵銷等語，資為抗辯。
三、原審就上訴人請求被上訴人給付1,358萬3,684元，及加付如
    附表一所示之利息部分，為上訴人敗訴之判決。上訴人不服
    ，提起上訴，經本院前審為上訴人一部有理由，一部無理由
    之判決後，兩造各自提起第三審上訴，案經最高法院發回本
    院更審。上訴聲明：(一)原判決（除確定部分外）關於駁回上
    訴人如下之本息請求部分廢棄。(二)廢棄部分，被上訴人應給
    付上訴人1,358萬3,684元，及如附表一所示之利息。(三)上訴
    人願供現金或等值台北（富邦）銀行可轉讓定期存單為擔保
    ，請准宣告假執行。被上訴人則聲明駁回上訴人之上訴。
四、查上訴人之被繼承人李江河前於81年12月22日，以1,644萬8
    ,000元之價格，將所有系爭土地出賣予辛○○後，因該買賣
    契約違反斯時尚屬有效之耕者有其田條例第28條之規定而無
    效，業經最高法院89年度台上字第2737號確定判決所是認。
    又該土地於李江河（及其繼承人李榮隆）死亡後，分據上訴
    人辦妥所有權繼承登記等事實，有兩造不爭執之土地登記謄
    本、死亡證明書、戶籍謄本，及上開判決書可稽（見原審卷
    12頁至22頁），堪認為真實。上訴人主張李江河與辛○○就
    該土地之買賣契約，既自始無效，被上訴人迄仍占有系爭土
    地，即屬無權占有等情。為被上訴人所否認，辯稱其係本於
    李江河出具之土地使用同意書而占有系爭土地，縱李江河與
    辛○○間之買賣契約為無效，亦與其無關，其非無權占有等
    情，並提出李江河於80年８月31日出具之土地使用同意書（
    同上卷225頁）為據。
五、經查，許晉嘉證稱因伊係聲請設立高爾夫球場之用地所有人
    之一，被上訴人請伊代表申請設立。因是否核准，並無把握
    ，故被上訴人告知先以伊個人名義申請，於辦妥後再由被上
    訴人向地主承租土地。伊記得大家（用地之地主）均有出租
    土地予被上訴人。被上訴人確有以伊名義，自李江河取得土
    地使用同意書，至於李江河為何以買賣方式為之，伊並不知
    情。被上訴人當時曾告知整地綠化後可蓋高爾夫球場或網球
    場，且整地綠化與興建設施是同時等語 (本院重上更(一)字卷
    104至107頁）。佐以台北市政府工務局檢送本院之相關文件
    ，確見許晉嘉於80年間，檢附李江河出具之土地使用同意書
    ，就系爭土地申請整地、綠化，以作為高爾夫練習場使用 (
    原審卷172頁至225頁、237頁至249頁）。可見李江河出具之
    該土地使用同意書，係交予許晉嘉而非被上訴人。被上訴人
    辯稱係李江河交伊該同意書，伊為有權使用云云，已無可取
    。又姑不論代書王國雄證稱李江河係於收取系爭土地之買賣
    定金後，始（於80年8月31日)出具該土地使用同意書予辛○
    ○，並以現狀為點交等情。核與李江河實於81年12月21日、
    82年３月31日、82年6月30日，始分別受領價金600萬元、54
    4萬8,000元、500萬元（見原審卷49頁支票影本三紙)之情不
    符，而非可據以為有利於被上訴人之認定。縱認其所言屬實
    ，李江河亦係將系爭土地交付予辛○○而非被上訴人。再即
    令實際係交付予被上訴人，仍係基於李江河與辛○○完成土
    地買賣前之先行整地綠化為目的。茲該買賣既屬無效，李江
    河同意先行使用，俾將來移轉土地所有權完成，作為高爾夫
    練習場使用之目的，即屬無法達成，仍應認被上訴人使用土
    地之目的，已不復存在，而難認其有占有系爭土地之正當權
    源。
六、上訴人主張李江河本所交予辛○○者，為系爭土地之全部（
    即4,612平方公尺)，嗣由辛○○再將之交予被上訴人，是被
    上訴人占用之面積同為該土地之全部等情。為被上訴人否認
    ，辯稱其僅占用原審複丈成果圖（原審卷86頁）所示Ｂ區之
    1,532.39平方公尺。經查，被上訴人所提出，由李江河出具
    供作整地綠化等使用之土地使用同意書（原審卷106頁)，已
    載明李江河所提供者，為系爭土地之「全部」。且於本院勘
    驗現狀時，亦見該土地除經圍網供（高爾夫）揮桿之區域外
    （左側），尚有經過整理之草地（類似果嶺），並有二、三
    名工作人員正在整地（見本院重上更(二)字卷第1宗143頁之勘
    驗筆錄，及154至162頁之現場照片）。被上訴人辯稱其僅占
    用該Ｂ區 (即圍網內）之土地，自非可採。至原審為測量時
    ，斯時雖仍有部分屬空地（見上開複丈成果圖），惟被上訴
    人既未舉證證明其執有上開土地使用同意書，進行整地及綠
    化工作後，有拋棄（除Ｂ區以外）其他部分之占有，縱其未
    為全部土地之實際利用，仍難謂為未占有含Ｂ區在內之系爭
    土地全部。
七、按無法律上之原因而受利益，致他人受損害者，應返還其利
    益。雖有法律上之原因，而其後已不存在者，亦同。民法第
    179條定有明文。 而「依不當得利之法則請求返還不當得利
    ，以無法律上之原因而受利益，致他人受有損害為其要件，
    故其得請求返還之範圍，應以對方所受之利益為度，非以請
    求人所受損害若干為準，無權占有他人土地，可能獲得相當
    於租金之利益為社會通常之觀念，是被上訴人抗辯其占有系
    爭土地所得之利益，僅相當於法定最高限額租金之數額，尚
    屬可採。」。最高法院並著有61年台上字第1695號判例可供
    參照。 又基地租金，依土地法第105條準用同法第97條規定
    ，以不超過該土地申報價額年息百分之十為限。而該條所謂
    土地價額，依同法施行法第25條規定，係指法定地價。而所
    謂法定地價，依土地法第148條規定， 係指土地所有人依該
    法規定所申報之地價而言（參見最高法院88年度台上字第10
    8號判決）。
八、本件經查，被上訴人占有系爭土地，雖將部分土地供作（發
    球）揮桿（及果嶺）推桿練習區使用，而有營業之事實。惟
    本院審酌該土地地處新店溪行水區內（此為兩造所不爭，見
    同上卷142頁背面)，就土地之利用，原已多所限制。且於洪
    水防汛期間，往往遭瀑漲溪流淹沒（其情狀參原審卷44至47
    頁之照片），被上訴人除動輒經月無法營業外，整地復原，
    所費不貲，與終年不斷之營利情形，尚屬有間。再參以上訴
    人所有系爭土地，僅占被上訴人經營高爾夫練習場之一小部
    分，而被上訴人另承租，位於高爾夫練習場之中央，同供該
    練習場使用之土地（萬慶區○○段920號土地），其租金每月
    每平方公尺約僅167元 (同上卷40至42頁之租賃契約書)。及
    附近尚無公共運輸系統直接到達，往來有待自行開車（本院
    重上更(一)字第12號卷55頁）；暨其周圍環境繁榮程度等一切
    情狀。認為上訴人得請求被上訴人給付相當於租金之不當得
    利，以按系爭土地之「申報總價」年息百分之十計算為適當
    。上訴人主張按「公告地價」年息百分十四或應參酌大華不
    動產估價師事務所之估價（同上卷171頁)；及被上訴人抗辯
    應按「申報總價」年息百分之五計算，均無可取。又上訴人
    因被上訴人之無權占有，無法使用系爭土地，亦可認受有上
    開相當於租金之損害，其依侵權行為之法律關係得請求被上
    訴人賠償之損害，仍應以該相當於租金之損害為度。逾此即
    屬不應准許。準此，上訴人請求自85年12月16日起至91年2
    月28日止，相當於租金之不當得利（或損害），於284萬6,7
    54元（計算式如附表二)之範圍內，為有理由，應予准許，
    逾此部分之請求，不應准許。又上訴人係於90年8月8日起請
    求相當租金之不當得利（見原審卷7頁起訴狀），未逾5年，
    不生請求權時效消滅之問題。另上訴人得請求相當租金之不
    當得利（或損害金）之遲延利息，參諸最高法院23年上字第
    3087號判例意旨，以自訴狀繕本送達翌日（即94年９月16日
    ）起算之部分，為有理由，其餘不應准許。則該已到期之法
    定遲延利息，即自94年９月16日起，算至本件言詞辯論終結
    （97年6月18日）為止，共39萬2,696元（計算式如附表三）
    。合計上開本息，上訴人得請求被上訴人給付之金額共323
    萬9,450元。
八、被上訴人抗辯李江河與辛○○間就系爭土地之買賣既係無效
    ，李江河受領辛○○交付之價金1,644萬8,000元，即屬無法
    律上之原因，上訴人本於繼承，應返還該不當得利之本息予
    辛○○。茲辛○○已將其債權讓與被上訴人，並以93年12月
    15日之準備書狀之送達為通知，伊爰以該價金，自89年12月
    1 日起，算至95年7月31日止之（法定)利息為抵銷等語（本
    院重上更(一)字第12號卷222頁)，有該書狀及上訴人不爭執形
    式真正之債權讓與契約書 (本院重上更(一)字第126號卷40、4
    4頁)可稽。上訴人既未舉證證明辛○○於給付價金予李江河
    時，明知該買賣契約為無效，且辛○○之給付價金，又係基
    於買賣契約所為，與公共秩序或善良風俗無悖，尤難指為不
    法。上訴人陳稱依民法第180條第３、4款之規定，辛○○不
    得依不當得利之法律關係，請求上訴人返還價金云云，並不
    可取。另上訴人雖又指稱被上訴人與辛○○間之該債權讓與
    ，係通謀虛偽意思表示而無效，惟並未舉證以實其說，亦無
    可取。查李江河於81年12月21日受領價金600萬元，於82年3
    月31日受領544萬8,000元，82年6月30日受領500萬元，為兩
    造所不爭。而上訴人均非習於法律之人，可認於兩造另件請
    求系爭土地所有權移轉登記事件，經最高法院於89年12月１
    日，公告89年度台上字第2737號判決（原審卷19至21頁），
    確認李江河與辛○○間就該土地之買賣為無效時，始確知該
    買賣契約為無效。依民法第182條第2項之規定，上訴人應自
    該日起附加利息返還受讓人即被上訴人。則被上訴人自89年
    12月1日起至95年7月31日止，得按年息百分之五，請求如附
    表四所示，共466萬267元之利息。上訴人陳稱被上訴人未於
    另件請求返還買賣價金事件 (參見本院95年度重上字第384
    號判決，及最高法院96年度台上字第904號裁定，本院重上
    更(二)字卷第１宗94至103頁)中，為關於利息之主張，顯已拋
    棄利息之請求權，並經判決確定，自不得於本件再為利息請
    求之主張云云，既為被上訴人否認有拋棄該利息債權之情，
    自無可取。又被上訴人得請求之利息係自89年12月１日起算
    ，則其於90年8月30日以答辯狀主張抵銷（原審卷37頁)，尚
    未逾５年之請求權時效期間，上訴人以時效消滅為辯，仍無
    可取。
九、末按，二人互負債務，而其給付種類相同，並均屆清償期者
    ，各得以其債務，與他方之債務， 互為抵銷，民法第334條
    第１項定有明文。如上所述，本件上訴人得請求被上訴人給
    付之金額為323萬9,450元。而被上訴人以其得請求上訴人給
    付之利息（466萬267元）為抵銷，自應准許。經此抵銷，上
    訴人已無得請求之餘額。
十、綜上所述，上訴人主張依侵權行為及不當得利法律關係，請
    求被上訴人給付1,358萬3,684元之本息，為無理由，不應准
    許。原審否准上訴人之請求，並駁回其假執行之聲請，於法
    並無不合。上訴論旨，指摘原判決此部分不當，聲明廢棄，
    非有理由。又兩造其餘攻擊防禦方法，經核與本件勝負之判
    斷，不生影響，爰不予逐一論酌，附此敘明。
十一、據上論結，本件上訴為無理由。依民事訴訟法第449條第1項
    、第78條、第85條第1項前段，判決如主文。
中    華    民    國    97    年    7    月      2    日
                    民事第十二庭
                        審判長法  官  陳駿璧
                              法  官  王麗莉
                              法  官  王仁貴
正本係照原本作成。
如不服本判決，應於收受送達後20日內向本院提出上訴書狀，其
未表明上訴理由者，應於提出上訴後20日內向本院補提理由書狀
（均須按他造當事人之人數附繕本）上訴時應提出委任律師或具
有律師資格之人之委任狀；委任有律師資格者，另應附具律師資
格證書及釋明委任人與受任人有民事訴訟法第466條之1第1項但
書或第2項（詳附註）所定關係之釋明文書影本。
中    華    民    國   97    年    7     月    4     日
                             書記官  章大富
附註：
民事訴訟法第466條之1（第1項、第2項）：
對於第二審判決上訴，上訴人應委任律師為訴訟代理人。但上訴
人或其他法定代理人具有律師資格者，不在此限。
上訴人之配偶、三親等內之血親、二親等內之姻親，或上訴人為
法人、中央或地方機關時，其所屬專任人員具有律師資格並經法
院認為適當者，亦得為第三審訴訟代理人。


司法院資訊處製作；財團法人民間司法改革基金會備份。
